【裁判字號】    92,上更(一),47
【裁判日期】    920129
【裁判案由】    偽造文書
【裁判全文】
臺灣高等法院臺南分院刑事判決            九十二年度上更(一)字第四七號    Ｇ
    上  訴  人  臺灣臺南地方法院檢察署檢察官
    上  訴  人
    即  被  告  戊  ○  ○
                庚  ○  ○
右上訴人因偽造文書案件，不服臺灣臺南地方法院八十八年度易字第一三四一號中華
民國八十九年一月三十一日第一審判決（起訴案號：臺灣臺南地方法院檢察署八十七
年度偵字第一一九七五號、一一九七六號），提起上訴，判決後由最高法院第一次發
回更審，本院判決如左：
      主      文
原判決撤銷。
庚○○共同連續行使偽造私文書，足以生損害於他人，處有期徒刑貳年拾月。
戊○○共同連續行使偽造私文書，足以生損害於他人，處有期徒刑壹年貳月。
偽造之己○○、黃中杰、甲○○、丁○○、辛○○、丙○○、乙○○印章各壹枚；簽
帳單（係複寫一式三聯）上偽造之「黃中杰」署押四十二枚、偽造之「丁○○」署押
二十七枚、偽造之「辛○○」署押十五枚、偽造之「丙○○」署押三十枚、偽造之「
乙○○」署押十二枚均沒收。
      事      實
一、庚○○、戊○○係同居男女關係，與陳正雄（臺灣臺南地方法院通緝中）及綽號
    「小李」、「小黑」之成年人等五人，共同基於意圖為自己不法所有之概括犯意
    聯絡，連續自民國（下同）八十七年六月間起，由陳正雄在現場以竊取在他人信
    箱內信用卡帳單資料等非法方式取得信用卡持有人資料後，再共同假冒持卡人名
    義向發卡所屬金融機構謊稱信用卡遺失或損毀，要求補發新卡、提高信用額度，
    並變更新卡郵寄地址，再偽刻持卡人印章冒領，俟收到新卡後，再持卡肆意至各
    信用卡特約商店消費或刷卡借貸，偽簽各持卡人之署押於信用卡簽帳單上，使商
    家陷於錯誤而為財物之交付，詐取之財物則朋分花用，其中由庚○○與戊○○基
    於共同犯意聯絡冒刷之部分（即由庚○○等人在信用卡簽帳單上冒用附表之被害
    人簽名，再將所得現金朋分化用，因戊○○為女性，若簽帳卡之名字為男性，則
    由庚○○等之男人為之，以免被識破），詳如附表所示。嗣經西港郵局投遞士發
    現庚○○連續於八十七年九月二十一日及三十日，以相同方式冒領己○○、甲○○二人所有掛號信件認為有異，八十七年十月九日該投遞士在西港鄉○○街處發
    現庚○○而報警查獲，並經警查扣得庚○○以其所得贓款購置之金項鍊一條、金
    戒指一只、車號ＴＪ—五四二六號自小客車一輛及其隨身攜帶之金融卡二張、犯
    罪所得現金新台幣（下同）三百元；另經警自戊○○處查扣得其以贓款所購得之
    金飾一批（金龍金飾一只、金手鐲四只、金元寶一只、金手鍊二條、金項鍊五條
    、金戒指七只及金墜子一只）、皮帶二條、呼叫器一個、照相機一台、打火機一
    個、信用卡二張及犯罪所得一萬五千六百元等物。
二、案經己○○、辛○○、乙○○訴由台南縣警察局佳里分局移送台灣台南地方法院
    檢察署檢察官偵查起訴。
      理      由
一、右揭事實業據被告庚○○於警訊、偵查、原審及本院審理中、被告戊○○於警訊
    及偵查中供承不諱（見八十七年十月十日警訊筆錄、八十七年度偵字第一一九七
    五號第五頁～第七頁），核與被害人己○○、丁○○、辛○○、丙○○、乙○○
    等人陳述被冒刷金額相符，並有中國信託商業銀行綜合資料查詢表、持卡人關係
    戶查詢表、歷史帳單彙總查詢表、掛號郵件查單、花旗銀行月結單、簽帳單等件
    在卷可稽，事證至為明確，被告庚○○犯行應堪認定。
二、被告戊○○於審理中雖辯稱：伊為為重度智殘人士，有「身心障礙手冊」可稽，
    其智慮既有問題，如何與共同被告庚○○共同罹犯本件智慧型犯罪？扣案金飾係
    伊姊姊留給伊的，銀行帳戶則係庚○○帶伊去辦的，開戶資料伊都沒有簽名云云
    。經查：
  (一)右揭事實除據被告戊○○於警、偵訊中供承不諱外，同案被告庚○○於警、偵訊
    中亦供承被告戊○○確有參與本案之事實，被告戊○○亦供承扣案之金飾、照相
    機、呼叫器、銀行存款及庚○○所買之自用小客車、金飾等均係以盜刷信用卡所
    得購買者；復供稱：「（你們持卡到全新服裝行是否持卡換取現金？）刷一萬元
    實拿八千，沒有實際購物，全新服裝行和台新服裝是同一家，地址在永康市○○
    路，是我朋友綽號「阿吉」告訴我該處可以這樣刷的。」等語，如被告戊○○未
    參與本案之行為，何以知道本案信用卡確有在「全新服裝行」刷卡使用？被告雖
    請求鑑定「辛○○」「丙○○」之簽帳字跡與「戊○○」字跡，雖因無相關字跡
    ，無法比對 (法務部調查局八十九年六月十三日八九陸二字第八九○四一四二四
    號函），惟依上開說明，已足認定被告戊○○有參與本案之犯意聯絡及行為分擔
    之事實，核無再鑑定必要。另被告請求傳訊特約商店人員作證被告有無盜刷之行
    為，因時日已久，難以發現真實，此項請求，亦無必要。
  (二)被告戊○○所辯：伊是重度智殘不會開戶簽名云云，惟經原審向玉山銀行查詢結
    果，該銀行客戶辦理開戶，所填寫之開戶資料必須本人親自簽名，有該銀行八十
    八年十一月十日玉台南字第八八○○七七○號函可稽，此外原審法院經向玉山銀
    行永康分行調閱被告印鑑卡比對其上簽名與筆錄上被告之簽名相同，有該行八十
    八年十二月二十一日玉永康（存）字第八八○○八二八號函所附戊○○印鑑卡影
    本可參。被告既然開戶時能親自簽名，自可在信用卡簽帳單上簽名，應無疑義。
  (三)另被告戊○○辯稱金飾係伊姊姊所贈，惟被告並無法提供伊姊姊之資料以供調查
    ，亦無法請伊姊姊到庭為伊作證，顯與常情不符？
  (四)末查，被告戊○○雖提出「身心障礙手冊」證明其為重度智障之人，但被告戊○○於原審及本院歷次審理中對訊問事項均能應答自如，有調查及審理筆錄附卷足
    稽，且被告既能刷卡詐騙商家，又懂得將犯罪所得現金購買大批金飾，足徵被告
    犯罪時亦無精神喪失或精神耗弱情事。
  (五)被告戊○○雖又辯稱附表所列之被害人丙○○、黃中杰、丁○○、乙○○等人雖
    均為男性，且其等名字客觀上似不致被誤認係女性，伊不可能於信用卡簽帳單上
    冒用其等名義簽名詐財云云；惟按共同正犯之意思聯絡，不限於事前有所協議，
    其於行為當時，基於相互之認識，以共同犯罪之意思參與者，亦無礙於共同正犯
    之成立，因此意思之聯絡並不限於事前有所謀議，即僅於行為當時有共同犯意之
    聯絡者，亦屬之，且其表示之方法，亦不以明示通謀為必要，即相互間有默示之
    合致，亦無不可，本件被告戊○○與庚○○既有共同犯意之聯絡，已據被告戊○○於警訊及偵查中供承甚詳在卷，則被告戊○○雖未於信用卡簽帳單上簽名，惟
    係由其同居人庚○○冒用被害人丙○○、黃中杰、丁○○、乙○○等人之名義簽
    名，得款後朋分化用，仍無解於被告戊○○本件犯行之成立。
  (六)因而被告戊○○嗣後所辯無非飾卸之詞，而被告庚○○嗣後亦於本院審理中供稱
    被告戊○○未參與云云，亦係迴護之詞，均不足採信。
三、綜上所述，被告庚○○自白核與事實相符，自可採為證據，被告戊○○上開所辯
    則係欲脫罪之詞，顯不足採，因而本件事證已臻明確，被告庚○○、戊○○犯行
    均堪認定，應依法論科。
四、核被告庚○○、戊○○二人所為，均係犯刑法第二百十六條、第二百十條、第二
    百十七條第一項、第三百二十條第一項、第三百三十九條第一項之罪。被告庚○○、戊○○、陳正雄及綽號「小李」、「小黑」等五人就上開犯行，互有犯意之
    聯絡及行為之分擔，均為共同正犯。被告等以偽造印章之印文於掛號信件收據，
    出示後由郵務人員收回，而收據屬私文書性質，則被告等此部分犯行係行使偽造
    私文書罪，偽造印章行為係偽造私文書之部分行為，不另論罪。又被告庚○○於
    簽單上偽造被害人黃中杰等五人署押之行為，係證明其向該商店購買物品及金額
    ，屬偽造私文書之部分行為，而其偽造後復持以行使，偽造私文書之低度行為為
    行使之高度行為所吸收，亦均不另論罪。被告等先後多次竊盜、行使偽造私文書
    、偽造印章及詐欺取財犯行，時間緊接，所犯構成要件亦復相同，顯均係基於概
    括犯意反覆為之，均應依連續犯規定論以一罪，並均依法加重其刑。又被告竊取
    被害人信用卡資料，偽刻被害人印章，復持冒領之信用卡刷卡行使偽造私文書向
    商店詐款取財，所犯上開各罪間，有方法結果之牽連關係，應從一重按行使偽造
    私文書罪處斷。另起訴書雖漏未論引刑法第二百十七條第一項、第三百二十條第
    一項條文，惟事實欄及附表犯罪方式中既已載及此部分犯罪事實，且此部分與行
    使偽造私文書部分又有牽連犯關係，本院自得加以審究，併予敘明。
五、原審予以論罪科刑，並對被告庚○○量處有期徒刑壹年，對被告戊○○量處有期
    徒刑捌月，固非無見。唯查：（一）本件被告庚○○等係集團性智慧型犯罪，惡
    性重大，犯罪後並未賠償被害人之損失，且戊○○並無悔意，仍置詞卸責，第一
    審對庚○○、戊○○僅分別量處有期徒刑一年及有期徒刑八月，量刑過輕，不足
    以收遏止之效，即有未洽（二）將偽造之印章，蓋其印文在制式之收據，已為一
    定意思表示，係犯偽造私文書罪。至偽造印章蓋用之行為，係偽造私文書之部分
    行為，不另論罪。本件依第一審判決事實欄所載，被告庚○○等人偽刻前揭信用
    卡持卡人之印章後，用偽造之印章，冒領以掛號信件郵寄之新卡，則被告庚○○
    等人蓋前揭偽造印章之印文於掛號信件收據，出示後由郵務人員收回，因而被告
    庚○○等人之此部分行為應論以行使偽造私文書罪，且偽造印章行為係偽造私文
    書之部分行為，原審就此部分未予論，亦有未洽（三）又刑法第三百二十一條
    第一項第四款所謂結夥三人以上竊盜，係指在現場實施竊盜犯行者有三人以上而
    言，第一審判決事實欄雖謂被告等與陳正雄、綽號「小李」、「小黑」者共五人
    ，共同基於意圖為自己不法之所有之犯意聯絡，竊取被害人信箱內之信用卡帳單
    資料，然其等五人究竟有幾人在現場實施竊盜犯行，此與判斷其等係共犯刑法第
    三百二十條第一項之竊盜罪，抑犯同法第三百二十一條第一項第四款之結夥三人
    以上竊盜罪攸關，第一審就此部分亦未於事實欄內詳細載明，亦有未洽。（四）
    又被告庚○○、戊○○分別被查扣之現金新三百元及一萬五千六百元，均屬其等
    詐欺所得之物，則應歸還被害人，不得予以沒收，乃原審竟將其宣告沒收，亦有
    未洽。被告戊○○上訴意旨猶執前詞，否認犯罪，及被告庚○○上訴意旨空言指
    摘原審判決不當，均不足採，惟檢察官上訴意旨，執此指摘原判決量刑過輕不當
    ，為有理由，及原判決亦有可議，自應由本院將原判決撤銷改判。審酌被告等之
    品性、犯罪動機、目的、手段、所生危害、其等行為嚴重破壞信用卡金融秩序甚
    鉅、被告庚○○與戊○○犯罪情節輕重及犯罪後之態度等一切情狀，分別量處如
    主文第二項、第三項所示之刑，以資懲儆。另偽造之己○○、黃中杰、甲○○、
    丁○○、辛○○、丙○○及乙○○印章各一顆，雖未扣案，仍應宣告沒收；簽帳
    單（係複寫一式三聯）上偽造之「黃中杰」署押四十二枚、偽造之「丁○○」署
    押二十七枚、偽造之「辛○○」署押十五枚、偽造之「丙○○」署押三十枚、偽
    造之「乙○○」署押十二枚均沒收；再扣案被告庚○○所有新台幣三百元、戊○○所有新台幣一萬五千六百元均屬其等詐欺所得之物，應歸還被害人，不得予以
    沒收。此外扣案之金飾、汽車、皮帶、呼叫器、照相機、打火機等物非犯罪直接
    所得；冒領信用卡四張，則非被告所有，亦均不諭知沒收。
六、公訴意旨另以：被告等五人共計冒領得信用卡約四十張，詐得款項約六百萬元云
    云。按犯罪事實應依證據認定之，無證據不得推定其犯罪事實，刑事訴訟法第一
    百五十四條定有明文。經查除被告等於警訊中自白上述情形外，對於是否尚有其
    他被害人及盜刷之商家、金額以及使用何家銀行信用卡等項，公訴人均未曾舉證
    以實其說。而被告之自白，不得作為有罪判決之唯一證據，仍應調查其他必要之
    證據，以察其是否與事實相符，刑事訴訟法第一百五十六條第二項復定有明文，
    自難僅憑被告警訊中之自白，即認被告等尚犯有上述犯行。原應就該部分判決無
    罪，惟因公訴人既認該部分與前揭論罪科刑部分具連續犯，為裁判上一罪關係，
    本院爰就該部分不另為無罪諭知，附予敘明。
據上論斷，應依刑事訴訟法第三百六十九條第一項前段、第三百六十四條、第二百九
十九條第一項前段，刑法第二十八條、第五十六條、二百十六條、第二百十條、第二
百十七條第一項、第三百二十條第一項、第三百三十九條第一項、第五十五條、第二
百十九條，罰金罰鍰提高標準條例第一條前段，判決如主文。
本案經檢察官李傳來到庭執行職務。
中    華    民    國      九十二      年      一      月      二十九    日
                                  臺灣高等法院臺南分院刑事第六庭
                                      審判長法官  楊    明    章
                                            法官  戴    勝    利
                                            法官  顏    基    典
右正本證明與原本無異。
如不服本判決，應於判決送達後十日內向本院提出上訴狀，其未敘述理由者並應於提
出上訴狀後十日內向本院補提理由書（應附繕本)。
                                      法院書記官  呂    嘉    文
中    華    民    國      九十二      年      一      月      二十九    日
附錄法條：
刑法第二百十六條：行使第二百十條至第二百十五條之文書者，依偽造、變造文書或
                  登載不實事項或使登載不實事項之規定處斷。
刑法第二百十條：偽造、變造私文書，足以生損害於公眾或他人者，處五年以下有期
                徒刑。
刑法第三百二十條第一項：意圖為自己或第三人不法之所有，而竊取他人之動產者，
                        為竊盜罪，處五年以下有期徒刑、拘役或五百元以下罰金
                        。
刑法第三百三十九條第一項：意圖為自己或第三人不法之所有，以詐術使人將本人或
              第三人之物交付者，處五年以下有期徒刑、拘役或科或
                          併科一千元以下罰金。
刑法第二百十七條第一項：偽造印章、印文或署押，足以生損害於公眾或他人者，處
                        三年以下有期徒刑。
附表：
┌─┬────┬────┬─────────┬───┬────┬────┐
│編│        │        │  犯罪方式、手法  │      │被 詐 刷│        │
│  │嫌 疑 人│犯罪時間│                  │被害人│        │備    考│
│號│        │        │  及    分    工  │      │金    額│        │
├─┼────┼────┼─────────┼───┼────┼────┤
│  │陳 正 雄│        │由嫌犯陳正雄負責到│      │        │        │
│  │庚 ○ ○│八十七年│被害人住處信箱竊得│己○○│新臺幣捌│以黃中杰│
│１│戊 ○ ○│六月至十│信用卡帳單資料後，│      │拾肆萬玖│名義冒刷│
│  │綽號小李│月間    │由陳正雄與嫌犯黃進│黃中杰│佰貳拾元│十四筆  │
│  │綽號小黑│        │雄向電信局查號台查│      │        │        │
├─┼────┼────┤詢得知被害人電話，├───┼────┼────┤
│  │      │        │打電話給被害人謊稱│      │        │        │
│  │        │        │是銀行關係企業，公│      │        │        │
│２│同    右│同    右│司舉辦信用卡抽獎活│甲○○│尚未發現│        │
│  │        │        │動已中獎，需核對相│      │        │        │
│  │        │        │關身分資料等之方式│      │        │        │
│  │        │        │，騙取被害人出生年│      │        │        │
└─┴────┴────┴─────────┴───┴────┴────┘
┌─┬────┬────┬─────────┬───┬────┬────┐
│  │        │        │月日、身分證字號及│      │        │        │
│  │        │        │卡號，再假借被害人│      │        │        │
│  │        │        │之名義向發卡銀行掛│      │新臺幣肆│        │
│３│同    右│同    右│失，並變更地址補發│丁○○│拾壹萬壹│冒刷九筆│
│  │        │        │新卡，陳、黃二嫌再│      │仟伍佰參│        │
│  │        │        │依郵局補發新卡之地│      │拾元    │        │
├─┼────┼────┤址，持偽刻被害人之├───┼────┼────┤
│  │        │        │印章前往等候郵差取│      │        │        │
│  │        │        │得銀行所寄出之信用│      │新臺幣貳│        │
│４│同    右│同    右│卡掛號信後，冒領取│辛○○│拾伍萬壹│冒刷五筆│
│  │        │        │得信用卡，再由陳嫌│      │仟陸佰元│        │
│  │        │        │負責分配給庚○○、│      │        │        │
├─┼────┼────┤戊○○、綽號小李、├───┼────┼────┤
│  │        │        │小黑，渠等嫌犯輪流│      │        │        │
│  │        │        │到商家詐刷現金後交│      │新臺幣貳│        │
│５│同    右│同    右│由陳嫌朋分花用。  │丙○○│拾玖萬玖│冒刷十筆│
│  │        │        │                  │      │仟玖佰玖│        │
│  │        │        │                  │      │拾元    │        │
┌─┬────┬────┬─────────┬───┬────┬────┐
││        │        │                  │      │        │        │
│  │        │        │                  │      │新臺幣參│        │
│６│同    右│同    右│                  │乙○○│拾萬肆仟│冒刷四筆│
│  │        │        │                  │      │元      │        │
│  │        │        │                  │      │        │        │
└─┴────┴────┴─────────┴───┴────┴────┘


司法院資訊處製作；財團法人民間司法改革基金會備份。
